ACORDAO-COMPLETO-2410783

ACÓRDÃO 6676/2020 ATA 19/2020 - PRIMEIRA CÂMARA

VISTOS, relatados e discutidos estes autos de recursos de reconsideração interpostos por Sérgio Barreto de Miranda e Carlos Frederico de Lemos Moreira Lima, ex-prefeitos de Panelas/PE, contra o Acórdão 9462/2018-TCU-Primeira Câmara;
ACORDAM os Ministros do Tribunal de Contas da União, reunidos em Sessão da 1ª Câmara, ante as razões expostas pelo Relator, em:
9.1. conhecer dos recursos de reconsideração, consoante arts. 32, inciso I, e 33 da Lei 8.443/1992, para, no mérito, negar-lhes provimento;
9.2. dar ciência da presente deliberação aos recorrentes, à Caixa Econômica Federal e à Procuradoria da República no Estado do Pernambuco, nos termos do § 3º do art. 16 da Lei 8.443/1992 c/c o § 7º do art. 209 do Regimento Interno do TCU.

Recursos de reconsideração interpostos contra o Acórdão 9.462/2018-TCU-1ª Câmara.

Primeira Câmara

Município de Panelas/PE.

3. Recorrentes: Sérgio Barreto de Miranda (XXX.051.824-XX); Carlos Frederico de Lemos Moreira Lima (XXX.159.474-XX).

13.1. Ministros presentes: Walton Alencar Rodrigues (Presidente), Benjamin Zymler, Bruno Dantas e Vital do Rêgo (Relator).
13.2. Ministros-Substitutos presentes: André Luís de Carvalho e Weder de Oliveira.

ACORDAO-COMPLETO-2420330

Acórdão 8563/2020 - Primeira Câmara

ACORDAO-COMPLETO-2435524

Acórdão 11827/2020 - Primeira Câmara

VITAL DO RÊGO

Ministro-Substituto Marcos Bemquerer Costa.

Trata-se de recursos de reconsideração interpostos por Sérgio Barreto de Miranda (peças 60-63) e Carlos Frederico de Lemos Moreira Lima (peça 69) , contra o Acórdão 9462/2018-TCU-Primeira Câmara, in verbis:
9.1. julgar irregulares as contas dos Srs. Sérgio Barreto de Miranda e Carlos Frederico de Lemos Moreira Lima, com fundamento nos arts. 1º, inciso I, 16, inciso III, alíneas b, 19, parágrafo único, e 23, inciso III, da Lei 8.443/1992;
9.2. aplicar aos Srs. Sérgio Barreto de Miranda e Carlos Frederico de Lemos Moreira Lima, individualmente, a multa prevista no art. 58, inciso I, da Lei 8.443/1992, no valor de R$ 15.000,00 (quinze mil reais) , fixando o prazo de 15 (quinze) dias, a contar da notificação, para que comprovem, perante o Tribunal (art. 214, inciso III, alínea a, do RI/TCU) , o recolhimento das dívidas ao Tesouro Nacional, atualizadas monetariamente desde a data do presente Acórdão até a do efetivo recolhimento, caso pagas após o vencimento, na forma da legislação em vigor;
9.3. autorizar, caso requerido, nos termos do art. 26 da Lei 8.443/1992 c/c o art. 217 do Regimento Interno/TCU, o parcelamento das dívidas em até 36 (trinta e seis) parcelas mensais e sucessivas, sobre as quais incidirão os correspondentes acréscimos legais (multa: atualização monetária) , esclarecendo aos Responsáveis que a falta de pagamento de qualquer parcela importará no vencimento antecipado do saldo devedor, sem prejuízo das demais medidas legais;
9.4. autorizar a cobrança judicial das dívidas, caso não atendidas as notificações, nos termos do art. 28, inciso II, da Lei 8.443/1992;
9.5. recomendar ao Município de Panelas/PE que avalie a conveniência e oportunidade de concluir a execução do objeto do Contrato de Repasse 092.051-66/1999, do qual parcela expressiva de 89,04% foi declarada executada com qualidade razoável, sem indícios de impossibilidade de aproveitamento, a fim de que o empreendimento seja capaz de gerar a utilidade esperada;
9.6. encaminhar cópia da presente deliberação:
9.6.1. à Procuradoria da República no Estado do Pernambuco, nos termos do art. 209, § 7º, do RI/TCU;
9.6.2. à Caixa Econômica Federal, para ciência.
O auditor da Secretaria de Recursos (Serur) , após analisar os recursos, manifestou-se nos termos da instrução inserta à peça 81, transcrita a seguir com os ajustes de forma pertinentes, que contou com a anuência dos escalões superiores da unidade técnica (peças 82 e 83) :
 (...) 
HISTÓRICO
Na origem, instaurou-se processo de tomada de contas especial para apurar a inexecução do objeto pactuado no contrato de repasse 092.051-66/1999, firmado com o objetivo de implementar sistema de esgotamento sanitário no Município de Panelas/PE, tendo sido repassadas as quantias de R$ 20.000,00 em 24/2/2000 (peça 2, p. 116) e R$ 80.000,00 em 23/12/2001 (peça 2, p. 117) , com prazo de vigência de 17/12/1999 a 17/8/2000 e prorrogações sucessivas até 30/12/2007, impondo o prazo final de prestação de contas em 28/2/2008.
O penúltimo relatório técnico elaborado em 30/12/2004 (peça 2, p. 56-57) apontou a execução de 89,04% da obra e glosas no valor de R$ 8.733,33. O último relatório técnico realizado em 25/8/2011 (peça 2, p. 60-63) atestou a execução da obra no mesmo percentual, afirmou o desembolso de R$ 104.118,40, a validade das glosas anteriores e a impossibilidade de atestamento da funcionalidade da obra com redução de meta.
Os prefeitos responsáveis foram citados pela totalidade dos valores repassados, tanto pela não comprovação da aplicação dos recursos quanto pelo não-prosseguimento das atividades necessárias a conclusão da obra ou medidas de resguardo do erário (peças 9 e 11) .
Após o devido processo legal, os responsáveis tiveram suas contas julgadas irregulares e foram sancionados com penalidade de multa (item 9.2 do Acórdão) , afastando o reconhecimento de débito em relação aos valores repassados no acordo financeiro, decisão contra a qual se insurgem os recorrentes.
EXAME DE ADMISSIBILIDADE
Nenhuma divergência a ser apontada quanto as propostas positivas de admissibilidade elaboradas pela SERUR (peças 73-75) e acolhidas pelo e. Rel. Min. Vital do Rêgo (peça 77) .
EXAME DE MÉRITO
Delimitação
São temas a serem analisados: a)  curso do lapso temporal e os efeitos no julgamento das contas; b)  regularidade na aplicação dos recursos.
Dos efeitos do lapso temporal entre a aplicação dos recursos e a instauração de tomada de contas especial (prescrição) 
Alegam os recorrentes a intempestividade da instauração da tomada de contas especial, por ter sido instaurada depois de 12 anos do término do mandato e 9 anos após o término da vigência do contrato de repasse, sendo que o prazo limite para instauração seria de 180 dias segundo a Instrução Normativa 71/2012. Alegam a ocorrência de prejuízos à ampla defesa e aos princípios dos contraditório e da ampla defesa com o curso do lapso temporal em comento.
Afirmam a ocorrência de decadência, pelo prazo entre o fim da gestão do segundo recorrente (31/12/2008) e a instauração do processo de tomada de contas especial (2/3/2017) , com a ocorrência de prejuízos a ampla defesa, pugnando pela incidência do prazo quinquenal previsto no art. 54 da Lei 9.784/99.
Análise
Quanto a aplicação das sanções previstas na Lei 8.443/92, o Tribunal resolveu por definitivo o incidente de uniformização de jurisprudência no TC-Processo 030.926/2015-7 (Acórdão 1441/2016-TCU-Plenário. Rel. Min. Benjamin Zymler) , pacificando o entendimento de que a pretensão punitiva do Tribunal de Contas da União subordina-se ao prazo geral de prescrição indicado no art. 205 do Código Civil de 10 anos, sendo contada a partir da data de ocorrência da irregularidade sancionada, verbis:
9.1.1. a pretensão punitiva do Tribunal de Contas da União subordina-se ao prazo geral de prescrição indicado no art. 205 do Código Civil;
9.1.2. a prescrição a que se refere o subitem anterior é contada a partir da data de ocorrência da irregularidade sancionada, nos termos do art. 189 do Código Civil;
9.1.3. o ato que ordenar a citação, a audiência ou oitiva da parte interrompe a prescrição de que trata o subitem 9.1.1, nos termos do art. 202, inciso I, do Código Civil;
9.1.4. a prescrição interrompida recomeça a correr da data em que for ordenada a citação, a audiência ou oitiva da parte, nos termos do art. 202, parágrafo único, parte inicial, do Código Civil;
9.1.5. haverá a suspensão da prescrição toda vez que o responsável apresentar elementos adicionais de defesa, ou mesmo quando forem necessárias diligências causadas por conta de algum fato novo trazido pelos jurisdicionados, não suficientemente documentado nas manifestações processuais, sendo que a paralisação da contagem do prazo ocorrerá no período compreendido entre a juntada dos elementos adicionais de defesa ou da peça contendo o fato novo e a análise dos referidos elementos ou da resposta da diligência, nos termos do art. 160, §2º, do Regimento Interno;
9.1.6. a ocorrência desta espécie de prescrição será aferida, independentemente de alegação da parte, em cada processo no qual haja intenção de aplicação das sanções previstas na Lei 8.443/1992;
9.1.7. o entendimento consubstanciado nos subitens anteriores será aplicado, de imediato, aos processos novos (autuados a partir desta data) bem como àqueles pendentes de decisão de mérito ou de apreciação de recurso por este Tribunal;
O entendimento sedimentado pela Corte afasta a incidência do prazo quinquenal previsto no art. 54 da Lei 9.784/99, uma vez que a própria lei do procedimento administrativo, em seu art. 69, excepciona a sua incidência aos processos específicos regidos por lei própria, como é o caso dos processos de contas em curso no Tribunal de Contas da União.
Deste modo, importante observar que o início da contagem do prazo prescricional independe do momento da saída do responsável da Prefeitura, uma vez que o prazo se inicia "a partir da data da ocorrência da irregularidade" (item 9.1.2 do Acórdão supra) . No caso concreto, em se tratando de omissão na conclusão integral da obra, o início do prazo prescricional coincide com o prazo final de vigência do convênio (30/12/2007 - peça 2, p. 38) e, portanto, o prazo final estaria expirado em 30/12/2017.
Considerando que a determinação para citação dos responsáveis ocorreu em 14/12/2017 (peça 8) , resta demonstrado que não foi ultrapassado o prazo decenal e, portanto, é possível ao Tribunal o julgamento das contas e a aplicação das sanções contidas na Lei Orgânica do Tribunal de Contas da União.
Note-se também que o longo transcurso de tempo entre a ocorrência da irregularidade e a instauração da tomada de contas especial não implica, automaticamente, sua nulidade. Uma vez instaurada, o largo interregno temporal apenas enseja o julgamento pela iliquidez das contas caso reste comprovado que, por este motivo, tenham sido prejudicados o contraditório e a ampla defesa do responsável (Acórdão 139/2017-TCU-Plenário, Min. Bruno Dantas) .
Diante disso, deve-se observar, no caso concreto, se houve, de fato, prejuízo ao contraditório e a ampla defesa da parte, de modo a tornar as contas iliquidáveis. O gestor responsável pelo convênio tem a obrigação de prestar contas e comprovar a boa e regular aplicação dos recursos públicos. Todavia, após análise dos documentos contidos nos autos, conclui-se que os recorrentes tiverem ampla oportunidade de defesa ou de resguardar a documentação comprobatória dos gastos desde a fase interna da TCE, não havendo que se falar em cerceamento.
Por fim, quanto a alegação de intempestividade da tomada de contas especial, pela instauração após o prazo de 180 dias previsto na IN/TCU 71/2012, importa recordar que o prazo em questão é impróprio, não impondo a lei qualquer sanção ao julgamento do TCU realizado com sua inobservância. E acerca dos prazos impróprios, ensina Nelson Nery Júnior:
"... são aqueles fixados na lei apenas como parâmetro para a prática do ato, sendo que seu desatendimento não acarreta situação detrimentosa para aquele que o descumpriu, mas apenas sanções disciplinares. O ato processual praticado além do prazo impróprio é válido e eficaz." (NERY, Rosa Maria Barreto B. Andrade; JUNIOR, Nelson Nery; Código de Processo Civil Comentado e Legislação Extravagante. 6 ed. São Paulo: Editora Revista dos Tribunais, 2006) . (grifos acrescentados) 
Assim, o art. 11 da Instrução Normativa TCU 71/2012 estabelecia apenas que as autoridades administrativas competentes dispunham do prazo de 180 dias para adotar providências com vistas à apuração dos fatos, identificação dos responsáveis, quantificação do dano e ao imediato ressarcimento ao erário, com previsão de sanção ao tomador de contas omisso (art. 12 da IN/TCU 71/2012) .
Da regularidade na aplicação dos recursos e dos fundamentos da sanção aplicada aos responsáveis
Assevera o recorrente Sérgio Barreto de Miranda que as responsabilidades pela continuidade da obra seriam do Prefeito sucessor (Carlos Frederico de Lemos Moreira Lima) , não tendo havido irregularidade ou omissão na conduta do responsável, pois não estaria exercendo a função pública na época do vencimento do prazo para apresentação da prestação de contas. Entende pela execução correta da obra no percentual de 89,04% (Parecer 15/2006) , sendo que a responsabilidade pela execução da parcela remanescente seria do sucessor.
Em seu turno, afirma o recorrente Carlos Frederico de Lemos Moreira Lima a impossibilidade de imputação do débito integral uma vez que foi comprovada a aplicação de recursos no percentual de 89,04%, podendo a condenação configurar enriquecimento ilícito da União.
Análise
Há de se observar, inicialmente, que a penalidade de multa contida na decisão recorrida se refere apenas à ausência de funcionalidade do empreendimento decorrente da omissão no dever de prosseguimento integral das obras, conforme fundamentado nos itens 28 a 43 da decisão, razão pela qual as afirmações dos recorrentes no sentido de regularidade na aplicação da parcela do convênio (89,04%) são irrelevantes, uma vez que o Tribunal afastou o dano pela totalidade dos recursos.
Assim, a alegação de enriquecimento ilícito por parte da União é indevida, uma vez que nenhuma determinação de restituição de valores foi expedida pela Corte de Contas Federal, restando apenas a aplicação de sanções fundamentadas na Lei 8.443/92, que não constituem enriquecimento indevido, por se tratarem de consequências jurídicas com amparo legal.
No presente caso, ainda que comprovada a completa regularidade da aplicação dos recursos parcialmente empregados, os responsáveis tinham uma outra obrigação de concluir a obra ou comprovar a existência de motivo legítimo para o não prosseguimento nas obras, uma vez que, sem a conclusão necessária, restaria uma obra de saneamento sem utilização, com a continuidade de lançamento de dejetos in natura.
Assim, os motivos que ensejam a aplicação da multa estão relacionados a inércia injustificada dos gestores: o gestor Carlos Frederico de Lemos Moreira Lima, assumindo a Prefeitura no interstício de 2005-2008, período de vigência da avença, não apresentou qualquer justificativa para o não-prosseguimento da obra, razão pela qual se mostra correta a multa aplicada com fundamento no art. 16, III, "b" c/c art. 58 da Lei 8.443/92.
Do mesmo modo, o responsável Sérgio Barreto de Miranda, ao assumir a Prefeitura no período 2009-2012 e 2013-2016, foi notificado da existência de pendências na obra (peça 2, p. 64-67) , não tendo exibido qualquer documento que comprovasse ações efetivas no sentido de correção das irregularidades, particularmente no caso em que os recursos públicos estavam à disposição do Prefeito, uma vez que somente foram devolvidos em 8/1/2016 (peça 2, p. 68, 86-87) , sem justificativas para a adoção de medidas efetivas de conclusão da obra.
Assim, o princípio de julgamento está enunciado de forma exemplificativa no Acórdão 222/2007-TCU-Plenário (Rel. Min. Aroldo Cedraz) , no sentido de extrair consequências do princípio da continuidade do serviço público, ao se afirmar que a paralisação de uma obra ou de um contrato deve se dar somente ante a impossibilidade de sua continuidade, por uma inviabilidade fática ou jurídica.
Ou seja, a interrupção de obras é algo excepcional e deve ser amplamente justificada pelo responsável, cabendo ao gestor exibir elementos concretos para o não prosseguimento da obra, sob pena do julgamento de irregularidade das contas com a aplicação das sanções previstas na legislação.
Conclusões
A aplicação de sanções previstas na Lei 8.443/92 está regida pelo prazo decenal previsto no art. 205 do Código Civil, conforme interpretação definitiva contida no Acórdão 1441/2016-TCU-Plenário, afastando a incidência do art. 54 da Lei 9.784/99, se iniciando a contagem a partir da ocorrência da irregularidade (encerramento do convênio) e não tendo relação com a duração do mandado do gestor.
As alegações de violação a ampla defesa e contraditório pelo curso do prazo devem ser analisadas na situação concreta, devendo os recorrentes comprovarem a impossibilidade de produção de provas, não sendo possível o acolhimento na situação em que todos os documentos da aplicação dos recursos estão presentes no processo.
O prazo de 180 dias para instauração de processo de tomada de contas especial previsto na Instrução Normativa 71/2012 do TCU é considerado prazo impróprio, não obstando o julgamento de processo de tomada de contas especial, mas apenas possibilitando eventual responsabilidade ao tomador de contas omisso.
A penalidade de multa está relacionada a ausência de funcionalidade decorrente da omissão na conclusão das obras necessárias a funcionalidade do sistema de esgoto, dispensando discussões sobre a regularidade da aplicação dos recursos. É necessária a demonstração por parte dos recorrentes dos motivos para o não prosseguimento na obra, uma vez que estão obrigados pelo princípio da continuidade administrativa a buscar os meios necessários de efetivação da funcionalidade da obra.
PROPOSTA DE ENCAMINHAMENTO
Deste modo, submete-se à consideração superior a presente análise suplementar do recurso de reconsideração contra o Acórdão 9462/2018-TCU-Primeira Câmara, propondo, nos termos dos arts. 32, I e 33 da Lei 8.443/92, conhecer e negar provimento aos recursos, dando notícia da decisão a ser adotada aos recorrentes e à Procuradoria da República no Estado de Pernambuco.
O Ministério Público junto ao Tribunal de Contas da União (MPTCU) , nos autos representado pela Procuradora-Geral Cristina Machado da Costa e Silva, manifestou-se nos termos que se seguem (peça 87) :
Trata-se de recurso de reconsiderações em processo de tomada de contas especial interpostos por Sérgio Barreto de Miranda (peças 60-63) e Carlos Frederico de Lemos Moreira Lima (peça 69) , buscando impugnar o Acórdão n.º 9.462/2018-TCU-1.a Câmara (peça 46) , por meio do qual os responsáveis tiveram suas contas julgadas irregulares, com imputação de multa, em razão da inexecução parcial do Contrato de Repasse 92.051-66/1999, firmado com o Ministério das Cidades, para implantação de esgotamento sanitário no Município de Panelas-PE (peça 81, p. 1) .
A vigência da avença se deu de 17/12/1999 a 17/8/2000, tendo sido prorrogada sucessivamente até 30/12/2007.
Os responsáveis foram ex-prefeitos que tiveram seus mandatos nos seguintes períodos: Carlos Frederico de Lemos Moreira Lima, de 2005-2008, e Sérgio Barreto de Miranda, ao assumir a Prefeitura no período 2009-2012 e 2013-2016 (peça 81, p. 6) .
O relatório do repassador atesta que foram executados 89,04% da obra, tendo o saldo remanescente fora devolvido em 08/01/2016 (peça 81, p. 6) .
A instrução, com a concordância dos chefes imediatos, encaminha pela negativa de provimento dos recursos, e consequente manutenção da irregularidade das respectivas contas (peça 81, p. 7) .
Como se pode observar pelos dados registrados anteriormente, de fato, quando o Senhor Sérgio Barreto assumiu a prefeitura em 2009, a avença já estava com a vigência encerrada havia mais de um ano.
As normas de execução dos convênios e contratos de repasse são expressas no sentido de vetarem a realização de despesas fora do prazo de vigência dos termos pactuados (Portaria Interministerial n. 507/2011, art, 52, inciso VI; Portaria Interministerial n. 127/2008, art. 39, inciso VI, e anteriores) .
Portanto, os recursos federais repassados já não estavam disponíveis para que esse gestor deles pudesse se utilizar para dar continuidade à obra, sendo-lhe, pois, inimputável a conduta inquinada.
Assim, esta representante do Ministério Público de Contas manifesta-se, no mérito, pelo provimento do recurso e consequente regularidade das contas do Senhor Sérgio Barreto de Miranda, e pelo improvimento do recurso do Senhor Carlos Frederico de Lemos Moreira Lima.
É o relatório.

Ana Carolina Alves da Silva (OAB/PE 41.704) e Fernanda Edmilsa de Melo (OAB/PE 40.133).

Procuradora-Geral Cristina Machado da Costa e Silva.

RecursoS de reconsideração. Conhecimento. Razões recursais insuficientes para MODIFICAR A DECISÃO RECORRIDA. Não provimento. ciência.

TOMADA DE CONTAS ESPECIAL (TCE)

Secretaria de Recursos (Serur).

Em exame, recursos de reconsideração interpostos por Sérgio Barreto de Miranda (peças 60-63) , ex-prefeito de Panelas/PE (gestão 1997-2000, 2001-2004, 2009-2012 e 2013-2016) , e Carlos Frederico de Lemos Moreira Lima (peça 69) , também ex-prefeito de Panelas/PE (gestão 2005/2008) , contra o Acórdão 9462/2018-TCU-Primeira Câmara, in verbis:
9.1. julgar irregulares as contas dos Srs. Sérgio Barreto de Miranda e Carlos Frederico de Lemos Moreira Lima, com fundamento nos arts. 1º, inciso I, 16, inciso III, alíneas b, 19, parágrafo único, e 23, inciso III, da Lei 8.443/1992;
9.2. aplicar aos Srs. Sérgio Barreto de Miranda e Carlos Frederico de Lemos Moreira Lima, individualmente, a multa prevista no art. 58, inciso I, da Lei 8.443/1992, no valor de R$ 15.000,00 (quinze mil reais) , (...) ;
Originariamente, o processo versa sobre tomada de contas especial (TCE) instaurada pela Caixa Econômica Federal (Caixa) em razão da inexecução parcial do Contrato de Repasse 092.051-66/1999, firmado entre o Ministério das Cidades e o Município de Panelas/PE, em 17/12/1999, tendo por objeto a implantação de esgotamento sanitário no âmbito do Programa de Ação Social em Saneamento Básico, de acordo com o plano de trabalho aprovado. 
O Contrato de Repasse foi firmado no valor de R$ 100.000,00, repassados em parcelas de R$ 20.000,00 (24/2/2000) e R$ 80.000,00 (23/12/2001) , dos quais foi desbloqueada a quantia de R$ 87.939,66. De acordo com o Relatório de Acompanhamento, de 2/7/2003, o investimento foi aumentado para R$ 116.939,73, conforme planilha orçamentária aprovada e analisada pelo setor de Engenharia da Caixa, sendo o acréscimo correspondente à contrapartida municipal (peça 2, p. 50-51) . O ajuste vigorou até 30/12/2007, incluída as 16 (dezesseis) prorrogações (peça 2, p. 3) .
O Sr. Sérgio Barreto alega, em síntese (peças 60 a 63) :
i) a ocorrência de prejuízos ao exercício do contraditório e da ampla defesa, em vista de: (a)  intempestividade da TCE instaurada quase 12 anos após o término de seu mandato e de 9 anos após a vigência do contrato de repasse, ante o prazo limite para instauração seria de 180 dias, segundo a Instrução Normativa/TCU 71/2012; e (b) transcurso de 12 anos entre a citação e o término de seu mandato (peça 60, p. 4-8) ; e
ii) a regularidade da execução da obra durante sua gestão no percentual de 89,04%, tendo a conclusão do empreendimento recaído sobre o período de gestão do prefeito sucessor, Sr. Carlos Frederico (gestão 2005-2008) , haja vista que a vigência do ajuste perdurou até 31/12/2007 (peça 60, p. 8-10) .
O Sr. Carlos Frederico argumenta, em resumo (peça 69) :
i) a ocorrência de dificuldade para exercer o direito ao contraditório e à ampla defesa, em vista de (peça 69, p 4-6) : (a) intempestividade da TCE instaurada, em 2/3/2017, após o transcurso de quase 9 anos do término de seu mandato, em 31/12/2008; (b) transcurso de 10 anos entre a citação e o fim do mandato de prefeito; e (c) incidência de decadência quinquenal prevista no art. 54 da Lei 9.784/1999, pelo transcurso do prazo entre o fim de seu mandato e a instauração da TCE; e
ii) a impossibilidade de imputação do débito integral, uma vez que foi comprovada a aplicação de recursos no percentual de 89,04%, podendo a condenação configurar enriquecimento ilícito da União (peça 69, p. 6-8) .
A Secretaria de Recursos, após analisar as alegações recursais dos recorrentes, propôs, em pareceres uníssonos (peças 81-83) , conhecer dos recursos para, no mérito, negar-lhes provimento.
O Ministério Público junto ao Tribunal de Contas da União (MPTCU) , representado pela Procuradora-Geral Cristina Machado da Costa e Silva, manifestou-se no sentido de conhecer dos recursos para, no mérito (peça 87) : (a) dar provimento ao recurso interposto pelo Sr. Sérgio Barreto; e (b) negar provimento ao recurso do Sr. Carlos Frederico.
Segundo o MPTCU, quando o Sr. Sérgio Barreto assumiu a prefeitura em 2009, a avença já estava com a vigência encerrada havia mais de um ano de modo que os recursos federais repassados já não estavam disponíveis para que esse gestor deles pudesse se utilizar para dar continuidade à obra.
Os recursos de reconsideração devem ser conhecidos, por atenderem aos requisitos de admissão dispostos nos arts. 32, inciso I, e 33 da Lei 8.443/1992.
Com relação ao mérito, manifesto minha concordância com a proposta formulada pela Serur, razão pela qual incorporo em minhas razões de decidir os argumentos expendidos nos pareceres transcritos no relatório que precede este voto, sem prejuízo de tecer algumas considerações.
Os argumentos dos Srs. Sérgio Barreto e Carlos Frederico, ora recorrentes, de que a intempestividade na instauração desta TCE e o transcurso do tempo prejudicaram o exercício do contraditório e da ampla defesa não merecem acolhimento.
A jurisprudência deste Tribunal é no sentido de que não há nulidade no caso de tomada de contas especial instaurada após o prazo de 180 dias previsto nos normativos regulamentares, devendo restar demonstrado o efetivo prejuízo à ampla defesa, a exemplo dos Acórdão 139/2017-TCU-Plenário (relator Ministro Bruno Dantas) , 9.789/2017-TCU-1ª Câmara (relator Ministro Benjamin Zymler) e 690/2017-TCU-1ª Câmara (relator Ministro Bruno Dantas) . Ainda, o mero transcurso de tempo não é por si só, razão suficiente para o arquivamento da tomada de contas especial, cabendo ao responsável demonstrar efetivamente o prejuízo à ampla defesa e ao contraditório, a exemplo dos Acórdão 1244/2020-TCU-Primeira Câmara (relator Ministro Bruno Dantas) e 298/2019-TCU-2ª Câmara (relator Ministro Aroldo Cedraz) .
Além disso, cumpre ressaltar que essa argumentação de intempestividade apresentada pelos recorrentes foi enfrentada e afastada pelo relator a quo em seu voto condutor do Acórdão 9462/2018-TCU-Primeira Câmara, in verbis:
12. Quanto à preliminar de prejuízo à defesa em razão do transcurso do tempo excessivo desde os fatos apurados, cabe ressaltar que, nos termos do art. 6º, inciso II, da Instrução Normativa 71/2012 do TCU, o concedente fica dispensado de instaurar tomada de contas especial quando houver transcorrido prazo superior a dez anos entre a data provável de ocorrência do dano e a primeira notificação dos responsáveis pela autoridade administrativa competente. (...) . 
13. Sobre o marco inicial do prazo de dez anos para instauração da TCE, trago a consideração o raciocínio de que inexecução parcial de contratos de repasse e instrumentos congêneres somente se concretiza no fim da execução desses ajustes. Embora possam acontecer diversos eventos ao longo da execução do ajuste que levarão à inexecução parcial - por exemplo, utilização de técnica ou material inadequados, realização de pagamentos indevidos, perda de insumos por falta de guarda e conservação ou mesmo pela ocorrência de desastres naturais -, até o último dia da vigência o gestor pode atuar para sanar as falhas porventura existentes. É até mesmo esperado que a execução dos convênios evolua até o seu encerramento, quando se tem um objeto definitivo para a fiscalização.
14. No caso em exame, a vigência do convênio em tela expirou em 30/12/2007, prazo em que coincide com o limite para prestar contas. Nesta Corte, a citação dos Responsáveis foi ordenada em 14/12/2017. Dessa forma, não está presente a condição temporal que dispensaria a instauração da TCE pelo repassador ou o seu arquivamento por esta Corte. 
No presente caso, considero não ter ocorrido prejuízo ao contraditório e a ampla defesa dos responsáveis. Sobre esse aspecto, o relator a quo registrou no voto condutor da deliberação combatida que:
17. Aplicando esse raciocínio ao caso concreto, não vislumbro empecilho à defesa dos ex-Prefeitos, vez que não há dúvida sobre a aplicação dos recursos federais liberados para uso do Município ou sobre a respectiva comprovação da despesa, hipótese que poderia demandar a produção de documentos. Discute-se a não conclusão do empreendimento e o prejuízo ao interesse público daí decorrente, com base em vistorias documentadas nos autos, razão pela qual rejeito a preliminar de prejuízo à defesa pelo transcurso de prazo excessivo desde os fatos examinados.
Conforme ressaltado pela unidade técnica, os documentos contidos nos autos demonstram que os recorrentes tiverem ampla oportunidade de defesa ou de resguardar a documentação comprobatória dos gastos desde a fase interna da TCE, não havendo que se falar em cerceamento de defesa.
Com efeito, a Caixa, mediante o Ofício 27/REDUR/CA, de 6/1/2005 (peça 2, p. 58) , informou ao então prefeito de Panelas/PE, Sr. Carlos Frederico de Lemos Moreira Lima, sobre as pendências na obra objeto da avença, no montante de R$ 8.733,33, nos termos do 8º Relatório de Acompanhamento (peça 2, p. 56-57) , e solicitou o encaminhamento da prestação de contas parcial e das notas fiscais autenticadas, uma vez que a obra se encontrava paralisada (peça 2, p. 58-59) . Não consta dos autos resposta da municipalidade acerca da citada solicitação.
Posteriormente, outros expedientes foram encaminhados pela Caixa ao Município de Panelas/PE, em nome do Sr. Carlos Frederico de Lemos Moreira Lima, informando sobre prorrogações sucessivas da vigência do contrato de repasse até a data de 30/12/2007, a fim de que o município concluísse a obra (peça 2, p. 34, 35, 36, 37 e 38) . Também não consta dos autos manifestação da municipalidade acerca desses expedientes.
A Caixa, ainda, enviou o Ofício 628/2006, de 5/5/2006 (peça 2, p. 6-7) , à municipalidade, notificando o Sr. Carlos Frederico de Lemos Moreira Lima para que, no prazo máximo de 30 (trinta) dias a contar do recebimento do referido ofício (23/5/2006) , regularizasse a ocorrência referente à execução do objeto na forma pactuada, ou devolvesse o saldo de recursos repassados acrescido, se fosse o caso, dos respectivos rendimentos. Não consta dos autos informação sobre a manifestação da municipalidade ou comprovante de devolução de recursos contemporâneos ao citado ofício.
O Parecer 15/2006/REDUR/CA, de 12/12/2006 (peça 2, p. 88-90) , registra que a obra continuava paralisada e que o prefeito [Sr. Carlos Frederico de Lemos Moreira Lima] foi notificado para regularização quanto à não execução total do objeto pactuado, mas não se pronunciou quanto à notificação. Em vista disso, concluiu pelo encaminhamento da documentação para instauração de TCE.
Em 26/8/2011, durante a gestão do Sr. Sérgio Barreto de Miranda (mandatos 2009-2012 e 2013-2016) , a Caixa efetuou nova vistoria e ratificou a execução de 89,04% das metas pactuadas e a glosa de itens no valor de R$ 8.733,33, bem como declarou a impossibilidade de testar e atestar a funcionalidade do empreendimento sem que a municipalidade solucionasse as pendências apontadas (peça 2, p. 60-63) . 
A Caixa, então, enviou ao Sr. Sérgio Barreto de Miranda o Ofício 5.498/2011/GIDUR/CA - RSN, de 6/10/2011 (peça 2, p. 64-67) , cientificando-o da necessidade de sanear as pendências para aprovar o ateste da funcionalidade da obra. O Município de Panelas/PE, por sua vez, em 6/1/2016, restituiu ao Ministério das Cidades o montante de R$ 68.112,01 (peça 2, p. 86-87) , correspondente ao saldo não desbloqueado do repasse de R$ 12.060,34, acrescido dos rendimentos financeiros de R$ 56.051,67 (peça 2, p. 68) . 
Portanto, resta comprovado que os Srs. Carlos Frederico e Sérgio Barreto, ora recorrentes, foram notificados das pendências atinentes à obra, que deveriam ser saneadas pelos ex-prefeitos para a conclusão do sistema de saneamento básico avençado. Ainda, as notificações a eles direcionadas pela Caixa ocorreram durante o curso da fase interna da tomada de contas especial, ou seja, antes do transcurso de dez anos a contar do término de seus mandatos. Nesse sentido, entendo que no presente caso, à luz da jurisprudência do TCU (a exemplo do Acórdão 1304/2018-TCU-Primeira Câmara, relator Ministro Bruno Dantas) , não restou configurado o prejuízo ao contraditório e à ampla defesa alegado pelos recorrentes.
Relativamente à incidência da decadência prevista no art. 54 da Lei 9.754/1999, alegada pelo Sr. Carlos Frederico, esta não se aplica ao exercício pelo TCU de sua competência constitucional de controle externo (Acórdão 1088/2015-TCU-Plenário, relator Ministro Augusto Nardes; 2.900/2014-TCU-Plenário, relator Ministro Marcos Bemquerer Costa; 3.119/2018-TCU-1ª Câmara, relator Ministro Walton Alencar Rodrigues; 1.614/2010-TCU-1ª Câmara, relator Ministro José Múcio Monteiro) .
Do mesmo modo, as afirmações dos recorrentes de regularidade na aplicação da parcela do convênio no percentual de 89,04% não alteram o fundamento da decisão recorrida e da multa aplicada, individualmente, com base no art. 58, inciso I, da Lei 8.443/1992.
O julgamento pela irregularidade das contas, nos termos do Acórdão 9.462/2018-TCU-1aCâmara, refere-se à omissão dos ora recorrentes em concluírem o empreendimento, de modo a dar-lhe funcionalidade, conforme destacado pelo relator a quo ao longo dos itens 28 a 43 do voto condutor da deliberação recorrida, do qual destaco a conclusão associada a cada um dos recorrentes, in verbis:
 (...) 
35. A omissão do Sr. Carlos Frederico de Lemos Moreira Lima em aproveitar os mais de 80% de execução física das obras e em concluir a parte que faltava ofendeu o princípio constitucional da eficiência insculpido no art. 37, caput, da Constituição Federal/1988, na medida em que prestigiou, sem justificativa técnica, a descontinuidade da execução da obra e a sua consequente inutilidade.
 (...) 
38.	 Assim, entendo que o Sr. Carlos Frederico de Lemos Moreira Lima praticou ato de gestão ilegítimo e antieconômico, uma vez que sua omissão em concluir o empreendimento mostrou-se incompatível com os pedidos de prorrogação solicitados à Caixa e com a conduta esperada do administrador diligente, sujeitando-se ao julgamento pela irregularidade de suas contas, com fundamento no art. 16, inciso III, alínea b, da Lei 8.443/1992.
39.	 (...) , novamente se impõe avaliar a atuação do Sr. Sérgio Barreto de Miranda, agora pela conduta adotada nos período de 2009/2016. Mesmo após o encerramento da vigência do Contrato de Repasse 092.051-66/1999 em 30/12/2007, ele foi notificado pela Caixa em 06/11/2011 sobre a existência de pendências que impediam verificar a funcionalidade da obra, conforme expediente encontrado na peça 2, p. 64/67, cujo conteúdo coincide com o do Parecer Técnico transcrito no item 24 supra.
 (...) 
41.	 Contudo, ele não apresentou justificativas para não concluir as obras e optou imotivadamente por restituir a substancial quantia de R$ 68.112,01 em 06/01/2016, correspondente a saldo de recursos e rendimentos. 
42. Por derradeiro, cabe ressaltar que a mera devolução do saldo de recursos ao contratante não isenta o Prefeito de responder pelo não aproveitamento da parte executada, situação que frustra a finalidade da avença.
43.	 Assim, considero que, à mingua de justificativas para a sua omissão [Sr. Sérgio Barreto de Miranda], praticou ato de gestão ilegítimo e antieconômico, sujeitando-se ao julgamento pela irregularidade de suas contas, com fundamento no art. 16, inciso III, alínea b, da Lei 8.443/1992. 
Neste ponto, cumpre frisar que a Caixa propiciou ao Sr. Carlos Frederico, a partir da notificação mediante o Ofício 27/REDUR/CA, de 6/1/2005 (peça 2, p. 58-59) , ou seja, logo no início de seu mandato à frente da Prefeitura de Panelas/PE, a oportunidade de sanear as pendências apontadas no 8º Relatório de Acompanhamento (peça 2, p. 56-59) , de maneira a finalizar o empreendimento e assegurar sua funcionalidade. 
O Sr. Sérgio Barreto também teve a oportunidade de finalizar a obra objeto do Contrato de Repasse 092.051-66/1999, a partir da notificação procedida pela Caixa mediante o Ofício 5.498/2011/GIDUR/CA - RSN, de 6/10/2011 (peça 2, p. 64-67) , em vista os termos do Relatório da avaliação final, de 25/8/2011 (peça 2, p. 60-63) , que expressamente condicionou a execução do teste de funcionalidade à solução das pendências no montante de R$ 8.733,33 (camada filtrante, caixas de passagem, calhas e tampas de inspeção) e à parte não concluída de serviços.
Entretanto, os recorrentes não adotaram medidas para concluir a obra objeto do referido contrato de repasse.
Quanto à conduta do Sr. Sérgio Barreto, em vista do entendimento do MPTCU, afirmo ter o recorrente responsabilidade por não ter adotado medidas durante a sua gestão no período de 2009-2012 e 2013-2016, a fim de concluir a obra objeto do Contrato de Repasse 092.051-66/1999.
O ajuste teve início no primeiro mandato do Sr. Sérgio Barreto (1997-2000) , transpassou todo o segundo mandato do ex-gestor (2001-2004) e vigorou até 30/12/2007 durante o mandato do seu sucessor, incluída as 16 (dezesseis) prorrogações (peça 2, p. 3) .
Durante o terceiro mandato do Sr. Sérgio Barreto (2009-2012) , o ex-prefeito foi notificado da ratificação da execução de 89,04% das metas pactuadas e da glosa de itens no valor de R$ 8.733,33, em razão de pendências existentes, que não permitiram à Caixa certificar a funcionalidade do empreendimento, nos termos do Ofício 5.498/2011/GIDUR/CA - RSN, de 6/10/2011 (peça 2, p. 64-67) . Essa notificação teve por base o Parecer PA GIDUR/CA 791/11, de 26/9/2011 (peça 2, p. 60-63) , oriundo de vistoria realizada em 25/8/2011.
Friso que a execução correspondente ao percentual de 89,04% diz respeito ao final do segundo mandato do Sr. Sérgio Barreto (2001-2004) , conforme disposto no 8º Relatório de Acompanhamento elaborado pela Caixa, fruto da vistoria realizada em 29/12/2004 (peça 2, p. 56-57) . É fato que, até a data de 25/8/2011, ou seja, quase sete anos depois, a Caixa não conseguiu atestar a funcionalidade do sistema de esgotamento sanitário objeto do ajuste, haja vista a permanência das mesmas pendências apontadas em 29/12/2004.
Ademais, parte dos recursos federais continuava na conta específica da avença, inclusive os rendimentos financeiros.
Tanto é que somente após transcorridos mais de quatro anos, a contar da data de 6/10/2011, referente ao Ofício 5.498/2011/GIDUR/CA - RSN, em 6/1/2016, ou seja, no último ano do quarto mandato do Sr. Sérgio Barreto à frente da Prefeitura de Panelas/PE (2012-2016) , o montante de R$ 68.112,01 foi restituído ao Ministério das Cidades (peça 2, p. 86-87) , correspondente ao saldo não desbloqueado do repasse de R$ 12.060,34, acrescido dos rendimentos financeiros de R$ 56.051,67 (peça 2, p. 68) . 
Assim, não se sustenta a tese do MPTCU, de que os recursos federais repassados já não estavam disponíveis para que o Sr. Sérgio Barreto deles pudesse se utilizar para dar continuidade à obra. A Caixa desde 6/10/2011 indicou ao Sr. Sérgio Barreto a necessidade de conclusão do objeto do Contrato de Repasse 092.051-66/1999, a fim de que fosse disponibilizado à sociedade do Município de Panelas/PE o sistema de esgotamento sanitário avençado com plena funcionalidade.
Resta comprovado, no presente caso, que o ex-prefeito durante seus terceiro e quarto mandatos (2009-2012 e 2013-2016) não adotou medidas de sua alçada, a fim de concluir o sistema de esgotamento sanitário objeto do Contrato de Repasse 092.051-66/1999.
Também não se sustenta a alegação do Sr. Carlos Frederico, conforme mencionado pela unidade técnica, de enriquecimento ilícito por parte da União, uma vez que nenhuma determinação de restituição de recursos federais repassados foi expedida pelo TCU mediante o Acórdão 9462/2018-TCU-Primeira Câmara.
Acolho o entendimento da unidade técnica de que o motivo para a aplicação da multa, prevista no art. 58, inciso I, da Lei 8.443/1992, aos ora recorrentes está relacionado à inércia injustificada dos ex-gestores:
i) O Sr. Carlos Frederico de Lemos Moreira Lima, assumindo a Prefeitura de Panelas/PE no interstício de 2005-2008, período de vigência da avença, não apresentou qualquer justificativa para não prosseguir com a obra; e
ii) o Sr. Sérgio Barreto de Miranda, ao assumir a Prefeitura de Panelas/PE no período 2009-2012 e 2013-2016, foi notificado da existência de pendências na obra (peça 2, p. 64-67) , não tendo exibido qualquer documento que comprovasse ações efetivas no sentido de correção das irregularidades, particularmente no caso em que os recursos públicos estavam à disposição do ex-prefeito, uma vez que somente foram devolvidos em 8/1/2016 (peça 2, p. 68, 86-87) , sem justificativas para a adoção de medidas efetivas para a conclusão da obra.
Sobre a aplicação da multa, individualmente, aos recorrentes, o relator a quo assim registrou no voto condutor do Acórdão 9462/2018-TCU-Primeira Câmara, in verbis:
44. Acerca desse tema, o Plenário desta Corte fixou o entendimento de que o Tribunal está subordinado ao prazo decenal de prescrição indicado no art. 205 do Código Civil, contado a partir do fato gerador, e de que o ato que ordenar a citação, a audiência ou oitiva da parte interrompe a prescrição, nos termos do art. 202, inciso I, do Código Civil (Acórdão 1441/2016-TCU-Plenário) . 
45.	Conforme consignei nos itens 13 e 14 supra, considerando a natureza da falha examinada - execução parcial do objeto e não adoção das providências com vistas à sua conclusão - a data da ocorrência para finalidade de contagem do início do lapso prescricional corresponde ao término do prazo para execução do convênio, que no caso em exame coincide com o prazo para prestação de contas. 
 (...) 
47.	 Como o Contrato de Repasse em exame extinguiu-se em 30/12/2007 e a citação dos responsáveis foi ordenada em 14/12/2017, não decorreu o prazo decenal previsto no Código de Processo Civil, adotado como parâmetro por esta Corte segundo orientação contida no Acórdão 1441/2016-TCU-Plenário. Assim, ante a gravidade da ocorrência verificada nos autos, deve ser aplicada aos Responsáveis por atos de gestão ilegítimos e antieconômicos a multa do art. 58, inciso I, da Lei 8.443/1992.
Assim sendo, acolho o encaminhamento sugerido pela unidade técnica no sentido de conhecer dos recursos de reconsideração interpostos por Sérgio Barreto de Miranda e Carlos Frederico de Lemos Moreira Lima para, no mérito, negar-lhes provimento, mantendo na íntegra os termos do Acórdão 9.462/2018-TCU-1aCâmara.
Feitas essas considerações, voto para que o Tribunal acolha a minuta de acórdão que ora submeto à deliberação do colegiado.
TCU, Sala das Sessões Ministro Luciano Brandão Alves de Souza, em 16 de junho de 2020.
Ministro VITAL DO RÊGO 
Relator